【裁判字號】    99,易,787
【裁判日期】    990628
【裁判案由】    詐欺
【裁判全文】
臺灣臺北地方法院刑事判決               99年度易字第787號
    聲  請  人  臺灣臺北地方法院檢察署檢察官
    被      告  丙○○
    選任辯護人  陳添信律師
上列被告因詐欺案件，經檢察官聲請簡易判決處刑（99年度偵緝
字第10號、99年度偵緝字第351號），因本院認不宜逕以簡易判
決處刑，改依通常程序審理，判決如下：
    主  文
丙○○幫助犯詐欺取財罪，處有期徒刑月，如易科罰金，以新
臺幣壹仟元折算壹日。
    事  實
一、丙○○已成年，且具有專科畢業之教育程度，依其生活經驗
    、智識程度，可知金融機構帳戶之提款卡及密碼，為個人信
    用之重要表徵，任何人皆可自行前往金融機構申請，並無特
    別窒礙之處，且可預見將自己之存摺、提款卡及密碼供予他
    人，可能因此幫助他人從事財產犯罪，而用以處理財產犯罪
    之所得，致使被害人及警方一時追查無門，仍不違背其本意
    ，竟基於幫助他人詐欺取財之不確定犯意，於民國98年6月
    14日前之某時，在臺北縣新店市，將其所申辦之第一商業銀
    行（下簡稱第一銀行）新店分行，帳號：00000000000號帳
    戶（下簡稱系爭帳戶）之存摺、提款卡及密碼，寄送予真實
    姓名、年籍不詳，自稱為「黃經理」之成年男子（下簡稱不
    詳成年男子）。不詳成年男子於取得丙○○系爭帳戶之存摺
    、提款卡及密碼後，即基於意圖為自己不法之所有之犯意，
    於98年6月14日，分別向甲○○、乙○○施用詐術，致其2人
    均陷於錯誤，依指示如數匯款，旋遭提領一空（詐騙之時間
    、手法、匯款之時間、金額，均詳如附表所示）。嗣因甲○○、乙○○2人發覺受騙，分別報警處理，經警循線追查，
    始知悉上情。
二、案經臺北市政府警察局大安分局報告及臺北市政府警察局內
    湖分局報告臺灣士林地方法院檢察署檢察官呈請臺灣高等法
    院檢察署檢察長令轉臺灣臺北地方法院檢察署檢察官偵查後
    聲請簡易判決處刑。
    理  由
壹、程序部分：
    按被告以外之人於審判外之陳述，雖不符刑事訴訟法第159
    條之1至第159條之4之規定，而經當事人於審判程序同意作
    為證據，法院審酌該言詞陳述或書面陳述作成時之情況，認
    為適當者，亦得為證據。當事人、代理人或辯護人於法院調
    查證據時，知有第159條第1項不得為證據之情形，而未於言
    詞辯論終結前聲明異議者，視為有前項之同意，刑事訴訟法
    第159條之5定有明文。被告丙○○、辯護人及檢察官於本院
    審判期日，對本院提示之下列證據之證據能力，均未表示爭
    執，迄至言詞辯論終結前，亦未再聲明異議，經核無顯有不
    可信之情況與不得作為證據之情形，本院審酌該證據資料製
    作時之情況，尚無違法不當之瑕疵，認為以之為證據，應屬
    適當，依刑事訴訟法第159條之5第2項規定，認有證據能力
    ，合先敘明。
貳、實體部分
一、訊據被告固不否認系爭帳戶為其親自申辦，且有將系爭帳戶
    之存摺、提款卡及密碼，寄送予自稱「黃經理」之不詳成年
    男子等情（見本院卷99年6月1日審判筆錄、偵查卷3第12頁
    ），惟矢口否認有何幫助詐欺取財犯行，辯稱：我係因長期
    失業，急需用錢，係接獲自稱「黃經理」之不詳成年男子電
    話，稱可提供貸款新臺幣（下同）20萬元，惟需提供我所有
    之系爭帳戶以供匯款，我才將系爭帳戶提款卡及密碼均寄送
    予該不詳成年男子，我因患有憂鬱症而服用藥物，故同意寄
    送當時，我整個人都昏昏沈沈的云云。
二、被告辯護人辯護意旨略以：被告長期經濟狀況不佳，加上憂
    鬱症纏身，對外界事務判斷力較一般人薄弱，於接獲自稱「
    黃經理」之不詳成年男子來電時，恰為午休時間，被告當時
    昏昏沈沈，獲悉有貸款機會可暫解經濟窘境，遂未多加詢問
    ，且被告寄送存摺、提款卡前，亦曾撥打電話確認寄送地址
    ，致使被告主觀上認為此屬正當貸款行為，難認其有幫助他
    人詐騙之犯意。又縱認被告未達心神喪失或精神耗弱程度，
    對外界事務辨識能力，仍為較差，其非販賣帳戶取得對價，
    被告單純係遭誤導而被利用系爭帳戶，難謂有幫助故意等語
    。
三、經查：
    （一）被害人甲○○、乙○○有如附表所示之遭受詐騙情事
          ，業據被害人甲○○、乙○○分別於警詢時指述無訛
          （見偵查卷1第2至3頁、偵查卷2第4至6頁）。此外，
          復有中華郵政公司自動櫃員機交易明細表影本1紙、
          第一銀行自動櫃員機交易明細表影本2紙、第一銀行
          新店分行98年7月8日（98）一新店字第000000136號
          函暨系爭帳戶開戶資料及98年6月10日至14日交易明
          細查詢表1份（見偵查卷1第30頁、偵查卷2第7、22至
          28頁）在卷可憑。據上，足認被告之系爭帳戶，確已
          供用於不詳成年男子對被害人2人為如附表所示詐欺
          取財犯行之匯款工具，至為明確。
    （二）被告雖辯稱：當初係為辦貸款，應對方之要求，始交
          付系爭帳戶之存摺、提款卡及密碼，並非有意供為不
          法使用云云。惟被告於偵查中業已明確供稱：我當時
          急需用錢，對方說20萬元7天可以下來，我無財力證
          明，對方說會算利息，我之前沒向銀行借錢，因為我
          知道向銀行借錢要有正當手續，但我當時已經2年多
          沒工作等語（見偵查卷4第11至13頁）；其復於本院
          審理中供稱：我當初只係想看能不能貸款貸得到，因
          為我存款都係零，沒有什麼錢等語（見本院卷99年6
          月1日審判筆錄），足認被告於交付系爭帳戶之存摺
          、提款卡及密碼予不詳成年男子前，其心中實已知悉
          提供上揭存摺、提款卡及密碼資以貸款之方式，有違
          常理，只因基於其所有之系爭帳戶內未有任何存款，
          故心存有取得貸款機會，且仗恃系爭帳戶因無存款，
          不致造成其重大損失之心態，故隨意將系爭帳戶之存
          摺、提款卡及密碼，交予不詳成年男子使用，自非基
          於交付系爭帳戶存摺、提款卡或密碼予不詳成年男子
          必定不會遭致不法用途之主觀上確信無疑。
    （三）徵以近來新聞媒體，對於不肖犯罪者（集團）常大量
          收購或使用他人存款帳戶後，再持以供作犯罪使用，
          藉此逃避檢警查緝之情事，亦多所報導；而一般人亦
          均有妥為保管及防止他人任意使用存摺、提款卡及密
          碼之認識，縱特殊情況，偶須交付他人使用，亦必深
          入瞭解用途復判斷合理性，始予提供，一般而言，自
          己之私人帳戶，如落入不明人士手中，而未加以闡明
          正常用途，極易被利用為與財產有關之犯罪工具，此
          乃依一般生活經驗即能體察之常識，而對於非有符合
          常情之正當理由，竟徵求他人提供帳戶者，客觀上可
          預見其目的，無非為供為某資金之存匯後再行領用，
          且其中過程必係有意隱瞞或掩飾行為人之真實身分。
          被告已成年，為專科畢業之教育程度，復有工作經驗
          ，業經被告當庭供述在卷，依其智識程度及社會經驗
          ，對於將一己之存摺、提款卡及密碼交他人，其實與
          辦理貸款需要之財力證明無直接關係，理應無不知之
          理，且亦可預見將自己帳戶之存摺、提款卡及密碼提
          供他人使用，將可能幫助他人實施財產犯罪，仍將前
          揭帳戶之存摺、提款卡及密碼供他人使用，顯見縱使
          被告交付之系爭帳戶存摺、提款卡及密碼供為他人犯
          罪之人頭帳戶使用，亦不違反其本意，且為其事前可
          得預料，故其主觀上有幫助不詳成年男子遂行詐欺取
          財犯行之未必故意，應可認定。
    （四）被告固供述其有情緒憂鬱，失眠及想死的念頭等症狀
          ，有其所提出之河堤診所診斷證明書在卷可徵，且被
          告復辯稱：我因患有憂鬱症而服用藥物，故同意寄送
          當時，我整個人都昏昏沈沈的云云，被告之辯護人更
          主張：被告因憂鬱症纏身，對外界事務判斷力較一般
          人薄弱，於接獲不詳成年男子來電時，恰為午休時間
          ，被告獲悉有貸款機會可暫解經濟窘境，遂未多加詢
          問等語置辯。惟被告於本院審理時，業已供稱：應該
          不會因為吃藥關係，而影響到其回答法院詢問之任何
          問題等語無誤，且被告於本案審理期間，仍有繼續服
          用其所謂之抗憂鬱藥物，亦據被告供承在卷（見本院
          卷99年6月1日審判筆錄），觀之被告於本院接受訊問
          時，其對問題之理解能力、回答之應對及表達情況，
          均屬正常，未見有任何較常人辨識力為低或判斷力顯
          然降低之情狀。佐以被告因長期失業，急需用錢，當
          時接獲不詳成年男子稱可提供貸款，被告因而答應寄
          送其存摺、提款卡及密碼，試圖藉此貸得金額之挹注
          ，解決被告自己財務及經濟之困窘，顯見被告並未因
          其憂鬱症或服藥，而致其不能辨識其行為違法或依其
          辨識而行為之能力，或顯著減低之情形，自不足為其
          有利認定之依據。
    （五）綜上所述，本件事證明確，被告前揭所辯，無非卸責
          脫免之詞，殊無可信。被告之辯護人所提主張，亦非
          可採。本件被告幫助詐欺之犯行，堪以認定，自應依
          法論科。
    （六）至於被告及其辯護人於本院審理時，雖又聲請函詢中
          華電信股份有限公司電話號碼（02）00000000之用戶
          通聯資料及臺灣大哥大股份有限公司行動電話號碼00
          00000000於98年間之通聯資料，用以證明被告係因接
          獲不詳成年男子來電告知辦理貸款事宜，才寄送系爭
          帳戶存摺、提款卡及密碼云云。惟衡酌被告有意循非
          正常管道辦理貸款，而仍交付系爭帳戶存摺、提款卡
          及密碼之情，迭經被告供述在卷，惟此對本院前已認
          定被告為圖特殊貸款目的，雖可預知將自己存摺、提
          款卡及密碼供他人，將可能因而幫助從事財產犯罪，
          仍心存僥倖而不違背其本意之主觀上意思判斷，不生
          影響，業如前述。況且，不詳成年男子既知利用人頭
          帳戶行騙，亦應無以真實姓名申辦電話為聯絡工具之
          理，而單以通聯紀錄，亦無法證明雙方聯繫之具體內
          容，經核均已無再予調查之必要，附此敘明。
四、論罪科刑之理由
   （一）核被告所為，係犯刑法第339條第1項、第30條第1項前
         段之幫助詐欺取財罪。
   （二）按刑法上之幫助犯，係對於犯罪與正犯有共同之認識
         ，而以幫助之意思，對於正犯資以助力，而未參與實
         施犯罪之行為者而言。被告基於幫助之犯意，提供其
         所有系爭帳戶之存摺、提款卡及密碼，以供不詳成年
         男子詐騙被害人財物之用，僅係參與犯罪構成要件以
         外之行為，尚無積極證據證明被告係以正犯而非以幫
         助犯之犯意參與，或有參與對被害人施用詐術、領取
         被害人匯入款項等詐欺取財構成要件行為之情形，應
         認被告係幫助犯，爰依刑法第30條第2項之規定，按正
         犯之刑減輕之。
   （三）被告係一次提供系爭帳戶之存摺、提款卡及密碼，幫
         助不詳成年男子對如附表所示之被害人2人為詐欺取財
         犯行，顯係一行為觸犯數個幫助詐欺取財罪名，為想
         像競合犯，依刑法第55條規定，應從一重處斷。
   （四）爰審酌被告無前科，素行尚可，此有臺灣高等法院被
         告前案紀錄表在卷可表，其將系爭帳戶供作非法使用
         之犯罪手段，對社會交易安全產生負面影響，增加政
         府查緝此類犯罪之困難，且使不詳成年男子得以掩飾
         詐欺所得之財物，並使如附表所示之被害人受有財產
         上損害，本件犯罪所生之危害程度，復斟酌被告雖矢
         口否認犯罪，惟其因長期失業，且患有憂鬱症之精神
         疾病，至今仍須以藥物控制，其經濟條件欠佳，亦有
         河堤診所診斷證明書及藥單內容與門診費用明細表及
         被告財產歸戶資料清單在卷可佐，斟酌其生活狀況、
         智識程度，兼衡被告犯罪之動機、目的乃因寄望以此
         獲得貸款機會及其犯後態度等一切情狀，而量處如主
         文所示之刑，並諭知如易科罰金之折算標準，以示懲
         戒。
據上論斷，應依刑事訴訟法第452條、第299條第1項前段，刑法
第339條第1項、第30條第1項前段、第2項、第55條、第41條第1
項前段、刑法施行法第1條之1第1項、第2項前段，判決如主文。
本案經檢察官盧慧珊到庭執行職務。
中    華    民    國    99    年    6     月    28    日
                  刑事第十六庭  審判長法  官    蔡守訓
                                      法  官    羅月君
                                      法  官    徐千惠
上正本證明與原本無異。
如不服本判決應於收受送達後10日內向本院提出上訴書狀，並應
敘述具體理由；其未敘述上訴理由者，應於上訴期間屆滿後20日
內向本院補提理由書（均須按他造當事人之人數附繕本）「切勿
逕送上級法院」。告訴人或被害人如對於本判決不服者，應具備
理由請求檢察官上訴，其上訴期間之計算係以檢察官收受判決正
本之日期為準。
                                      書記官    高心羽
中    華    民    國    99    年    6     月    28    日
附表：
┌─┬──┬──┬────────┬───────┬────┐
│編│被害│遭騙│遭騙手法        │匯款時間      │匯款金額│
│號│人  │時間│                │              │        │
│  │    │    │                │              │        │
├─┼──┼──┼────────┼───────┼────┤
│壹│朱德│98年│不詳成年男子意圖│98年6月14日17 │2萬1千零│
│  │昌  │6月1│為自己不法所有，│時8分許       │21元    │
│  │    │4日1│在網路聊天室佯以│              │        │
│  │    │4時5│交友為幌子，向朱│              │        │
│  │    │1分 │德昌佯稱：申請提│              │        │
│  │    │許  │款卡時會有身分確│              │        │
│  │    │    │認，要甲○○操作│              │        │
│  │    │    │身分密碼確認云云│              │        │
│  │    │    │，致甲○○陷於錯│              │        │
│  │    │    │誤，信以為真，依│              │        │
│  │    │    │其指示操作而匯款│              │        │
│  │    │    │至系爭帳戶內，旋│              │        │
│  │    │    │遭提領一空。    │              │        │
│  │    │    │                │              │        │
├─┼──┼──┼────────┼───────┼────┤
│貳│蔡佩│98年│不詳成年男子意圖│98年6月14日20 │2萬6千元│
│  │儒  │6月1│為自己不法之所有│時15分許      │        │
│  │    │4日 │，以電話向乙○○│              │        │
│  │    │某時│佯稱：為奇摩拍賣│              │        │
│  │    │    │網站之員工，蔡佩│              │        │
│  │    │    │儒先前於網上購買│              │        │
│  │    │    │之物品設定為分期│              │        │
│  │    │    │付款須取消，並要│              │        │
│  │    │    │求至自動提款機前│              │        │
│  │    │    │依指示操作云云，│              │        │
│  │    │    │致乙○○因而陷於│              │        │
│  │    │    │錯誤，依其指示操│              │        │
│  │    │    │作而匯款至系爭帳│              │        │
│  │    │    │戶內，旋遭提領一│              │        │
│  │    │    │空。            │              │        │
│  │    │    │                │              │        │
│  │    │    │                │              │        │
└─┴──┴──┴────────┴───────┴────┘

司法院資訊處製作；財團法人民間司法改革基金會備份。
